【裁判字號】    92,易,2113
【裁判日期】    920930
【裁判案由】    侵占等
【裁判全文】
臺灣板橋地方法院刑事判決                        九十二年度易字第二一一三號
    公  訴  人  臺灣板橋地方法院檢察署檢察官
    被      告  甲○○
                丙○○
    右  一  人
    選任辯護人  張玉希律師
                莊寧馨律師
                許淵秋律師
右列被告因侵占等案件，經檢察官聲請以簡易判決處刑（九十二年度偵字第一二三九
號）及移
：
    主  文
甲○○意圖為自己不法之所有，以詐術使人將本人之物交付，處有期徒刑伍月，如易
科罰金，以參佰元折算壹日。緩刑貳年。
丙○○無罪。
    事  實
一、甲○○原係設址臺北市○○區○○路十八號四樓羚傑企業有限公司（下稱羚傑公
    司）之職員，負責該公司承作學校客戶畢業紀念冊之業務，其於任職期間之民國
    九十年五月二十二日，代表羚傑公司與國立台北師範學院（下稱北師院）簽訂承
    作畢業紀念之合約書，總貨款為新台幣（下同）四十八萬元，嗣完成該項業務後
    ，即於同年六月間某日離職。詎甲○○於離職後，明知已無權代表羚傑公司向北
    師院收取前項貨款，竟意圖為自己不法之所有，於九十年七月間某日，前往北師
    院，向該校負責支付前項貨款之人員佯稱其仍任職於羚傑公司，可代表公司收取
    前項貨款，致使該校人員不疑有詐陷於錯誤，而將四十八萬元貨款交付甲○○取
    得。嗣於同年七月底、八月間某日，羚傑公司會計吳明霞郵寄請款明細表向北師
    院請領前項貨款時，北師院人員表示已付清項項，始悉上情。
二、案經羚傑公司訴請臺灣板橋地方法院檢察署檢察官偵查後聲請以簡易判決處刑，
    經本院依通常程序審理。
    理  由
壹、被告甲○○有罪部分
一、訊據被告甲○○坦承於右揭時、地以告訴人羚傑公司名義向北師院收取承作畢業
    紀念冊之貨款四十八萬元等情，惟否認有何詐欺取財之犯行，並辯稱：因伊於離
    職時，要向公司請領離職前之薪水，但公司表示貨款未收到，無法給付，伊誤認
    只要去向北師院收取貨款，就可以領得薪水，始以公司名義向北師院領款，而於
    領款後不慎遺失，並未據為己有，伊主觀上無詐欺之不法所有意圖云云。經查：
    右揭事實，業據告訴人代理人林聖鈞律師、乙○○律師分別於偵審中指訴基詳，
    而被告於任職羚傑公司期間曾代表公司與北師院簽訂承作畢業紀念冊合約書乙節
    ，並有該公司印務合約書一件在卷可憑；再被告於離職後並未經公司授權向北師
    院收取貨款四十八萬元等情，亦據證人即羚傑公司會計吳明霞於偵查中證述在卷
    。參諸被告既已自告訴人羚傑公司離職，主觀上應已知悉無權代表公司向客戶收
    取貨款，其竟仍向北師院人員稱代表公司收取款項，所為顯具有施用詐術之性質
    ，蓋其若明確表明業已自羚傑公司離職，北師院人員必不會將前項價款交付被告
    取得；另被告苟欲向公司要求給付離職前之薪水，本應循正當方法為之，斷不可
    假冒公司名義逕向客戶收款抵償。凡此種種，均足認被告向北師院收取四十八萬
    元時，主觀上已具有詐欺之不法意圖甚明。從而，被告上開辯解，純屬卸責之詞
    ，殊無可採。罪證明確，被告犯行堪以認定。至被告於取得款項後，其詐欺行為
    已完成，所得之款項是否遺失，仍無礙於其詐欺行為之成立。
二、核被告所為，係犯刑法第三百三十九條第一項之詐欺取財罪。雖檢察官認被告所
    為係犯刑法三百三十五第一項之侵占罪，然被告佯稱其仍任職於羚傑公司，可代
    表公司向北師院收取前項貨款，本即有直接取得款貨之意，並非於取得款項後真
    正代表羚傑持有之，所為與侵占罪須以「持有他人之物」之要件有間，自不能論
    以侵占罪嫌，惟在不妨害事實同一性之範圍內，爰變更檢察官所指應適用之法條
    。爰審酌被告之品行、智識程度、犯罪、手段、目的、詐得財物之價值對被害人
    所造成之損害程度，另其於犯罪後已陸續主動清償羚傑公司款項（此經告訴代理
    人吳啟逢律師於本院審理中供明，並有被告提出之清償資料七張可稽），雖目前
    未清償完畢，但已展現和解清償之誠意，以及被告犯罪後之態度等一切情狀，量
    處如主文所示之刑，以示懲儆，並諭知易科罰金之折算標準。末查：被告前未曾
    受有期徒刑以上刑之宣告，有臺灣高等法院被告全國前案紀錄表一件附卷可按，
    其因一時失慮，致違犯本罪，且犯罪後已主動清償所得項項，具有悔意，經此偵
    審教訓後，信已知所警惕，當無再犯之虞，是本院認對其所宣告之刑，以暫不執
    行為適當，爰依刑法第七十四條第一款規定併予宣告緩刑二年，以勵自新。
貳、被告丙○○無罪部分
一、聲請簡易判決處刑書意旨略以：被告丙○○原為羚傑公司負責人，係為他人處理
    事務之人，其於民國九十年四月三十日離職後，隨即任職於群鋒企業有限公司（
    下稱群鋒公司）。詎被告竟意圖為自己不法之利益，於九十年五月二十二日，向
    清華大學畢聯會主席郭威宏謊稱群鋒公司與羚傑公司為同一公司，而將前任職於
    羚傑公司時，由羚傑公司得標之清華大學畢聯會所定作之畢業紀念冊業務，改由
    群鋒公司承作該等清華大學畢聯會之總價款五十五萬二千元之業務，致生損害於
    羚傑公司，因認被告涉犯刑法第三百四十二條第一項之背信罪嫌云云。
二、按犯罪事實應依證據認定之，無證據不得認定犯罪事實；又不能證明被告犯罪者
    ，應諭知無罪之判決，刑事訴訟法第一百五十四條第二項、第三百零一條第一項
    分別定有明文。次按按刑法第三百四十二條背信罪之成立，須以處理他人事務並
    有違背任務之行為為前提，亦即須具有為他人處理事務之身分，始可成立本罪，
    苟行為時已此種失身分，即不能成為本罪之行為主體。
三、本件檢察官認被告丙○○涉犯前開背信罪嫌，無非係以右揭事實，業據被告坦承
    不諱為其主要論據。訊據被告則否認有何背信之犯行，並辯稱：與清華大學簽訂
    之承作畢業紀念冊合約，乃伊自羚傑公司離職後代表群鋒公司爭取來的，伊與羚
    傑公司已無為其處理事務之身分，所為自不構成背信罪嫌等語。經查：被告於任
    職告訴人羚傑公司期間雖代表公司於九十年三月六日參加清華大學有關決定畢業
    紀念冊承作廠商之會議，並經其提出承作條件，而使清華大學決定由羚傑公司承
    作該事務，此有清華大學該畢聯會會議紀錄在卷可憑，據此，在被告任職告訴人
    羚傑公司期間固應忠實為公司處理該項畢業紀念冊承作業務，然被告既已於九十
    年四月三十日自羚傑公司離職，本即無繼續為羚傑公司處理該項事務之身分，縱
    其於九十年五月二日，代表案外人群鋒公司與清華大學簽訂合書（此有該合可稽
    ）承作畢業紀念冊業務，所為頂多屬於商業上投機取巧之手段，尚與刑法背信罪
    之構成要件不該當，自難律以該罪。此外，復查無其他積極證據足認被告有何檢
    察官所指之背信犯行，既不能證明其犯罪，爰依法諭知無罪之判決。至被告代表
    群鋒公司與清華大學簽訂合書後，已如期完成並交付畢業紀念冊，所為難謂其主
    觀上有詐欺取財之不法所有意圖，亦難以刑法上詐欺罪相繩，是告訴代理人吳啟
    逢於本院審理中指稱縱被告行為不成立背信罪，亦成立詐欺財罪乙節，稍有未洽
    ，併此敘明。
四、移送併辨意旨另以：被告於任職告訴人群鋒公司期間，參與告訴人群鋒公司與私
    立醒吾技術學院製作九十一年度畢業紀念冊招標工程，而於未離開告訴人群鋒公
    司前，即私自組成希果企業有限公司，參與該項工程之投標並得標，因認被告亦
    涉犯刑法第三百四十二第一項之背信罪嫌云云。然查：被告所犯之前開背信案件
    ，既經本院諭知無罪在案，則此移送併辦部分，與本案即無何犯裁判上一罪之關
    係，本院自無從併予審究，自應檢還該檢察官另行偵處，附此敘明。
據上論斷，應依刑事訴訟法四百五十二條、第二百九十九條第一項前段、第三百零一
條第一項、第三百條，刑法第三百三十九條第一項、第四十一條第一項前段、第七十
四條第一款，罰金罰鍰提高標準條例第一條前段、第二條，判決如主文。
本案經檢察官楊四猛到庭執行職務。
中      華      民      國    九十二    年      九      月     三十     日
                                      臺灣板橋地方法院刑事第五庭
                                          法  官  趙義德
右正本證明與原本無異
如不服本判決應於送達後十日內向本院提出上訴狀
                                          書記官  陳秀慧
中      華      民      國    九十二    年      十      月     三       日
附錄本案論罪科刑法條全文：
刑法第三百三十九條：
意圖為自己或第三人不法之所有，以詐術使人將本人或第三人之物交付者，處五年以
下有期徒刑、拘役或科或併科一千元以下罰金。
以前項方法得財產上不法之利益或使第三人得之者亦同。
前二項之未遂犯罰之。


司法院資訊處製作；財團法人民間司法改革基金會備份。
